臺灣高等法院刑事判決　　　　　　　　　　　　　　　九十三年度上易字第四五號
　　上　訴　人　臺灣基隆地方法院檢察署檢察官
　　被　　　告　乙○○
　　選任辯護人　魏辰州律師
右上訴人因被告詐欺案件，不服臺灣基隆地方法院九十二年度易字第一九九號，中華
民國九十二年十一月十三日第一審判決（起訴案號：臺灣基隆地方法院檢察署九十一
年度偵字第四五０一號）提起上訴，本院判決如左：
    主  文
上訴駁回。
    理  由
一、本案經本院審理結果，認第一審判決以調查結果，斟酌全辯論意旨，認不能證明
    被告犯罪，對被告乙○○為無罪之諭知，經核並無不當。並引用第一審判決書記
    載之證據及理由（如附件）。
二、原審已於判決理由中依據證人等之證詞、告訴人之指述，及被告所辯等情，詳予
    論述，而認不能證明被告有公訴意旨所指之虛列會員詐欺取財之事實，亦不能僅
    憑告訴人之指述即認被告有詐欺犯行，而以被告之犯罪不能證明，為無罪之諭知
    ，核無不合。檢察官上訴猶執已經原審論斷之證人賴秋華之證言及被告之前後供
    詞，指摘原判決不當，核無理由，應予駁回。
據上論斷，應依刑事訴訟法第三百六十八條、第三百七十三條，判決如主文。
本案經檢察官蔡薰慧到庭執行職務。
中    華    民    國    九十三    年        四      月          六      日
                              臺灣高等法院刑事第四庭
                                  審判長法  官  蔡  永  昌
                                        法  官  陳  榮  和
                                        法  官  蔡  國  在
右正本證明與原本無異。
不得上訴。
                                        書記官  耿  鳳  君
中　　華　　民　　國　　九十三　　年　　　　四　　  月　　　　　七  　　日
附件：
臺灣基隆地方法院刑事判決                         九十二年度易字第一九九號
    公  訴  人  臺灣基隆地方法院檢察署檢察官
    被      告  乙○○
    選任辯護人  魏辰州律師
右列被告因詐欺案件，經檢察官提起公訴（九十一年度偵字第四五０一號）及當庭言
詞追加犯罪事實，本院判決如左：
    主  文
乙○○無罪。
    理  由
一、公訴意旨略以：被告乙○○於民國九十年三月五日邀集告訴人甲○○加入每會為
    新臺幣（下同）二萬元之民間互助會，並自任會首，而被告乙○○明知賴秋華於
    九十年七、八月間，已向乙○○索回前已繳交之活會會款並退出該互助會，被告
    乙○○竟意圖為自己不法所有，先於互助會單上虛列會員記載不實，又於同年十
    二月間，向甲○○佯稱賴秋華以新台幣四千六百元得標，致甲○○陷於錯誤而交
    付當期活會會款一萬五千四百元。嗣甲○○於九十一年一月五日以標息六千元向
    被告乙○○標得該會並索討合會金，時被告乙○○則另以該期係由黃招治得標為
    由拒絕給付，甲○○察覺有異而自行以電話向各會員求證，始知賴秋華已非會員
    ，而黃招治更未加入該會，而查知上情，因認被告涉犯刑法第三百三十九條第一
    項之詐欺取財罪嫌云云。
二、公訴人認被告乙○○涉有前開詐欺罪嫌，無非以下列證據為佐：
（一）告訴人甲○○指訴。
（二）證人賴秋華、黃招治、簡維斌、吳阿款、莊麗英之指述。
（三）被告乙○○供述前後反覆，且與證人賴秋華證述歧異，被告之供述不足採信。
（四）互助會單二紙、存證信函影本二份等物。
三、按犯罪事實應依證據認定之，無證據不得認定其犯罪事實；次按不能證明被告犯
    罪或其行為不罰者，應諭知無罪之判決，刑事訴訟法第一百五十四條第二項、第
    三百零一條第一項分別定有明文。次按認定不利於被告之事實，須依積極證據，
    苟積極證據不足為不利於被告事實之認定時，即應為有利於被告之認定，更不必
    有何有利之證據，最高法院三十年上字第八一六號著有判例；再按事實審法院對
    於證據之取捨，依法雖有自由判斷之權，然積極證據不足證明犯罪事實時，被告
    之抗辯或反證縱屬虛偽，仍不能以此資為積極證據應予採信之理由，又認定犯罪
    事實應依證據，為刑事訴訟法所明定，故被告否認犯罪事實所持之辯解，縱屬不
    能成立，仍非有積極證據足以證明其犯罪行為，不能遽為有罪之認定，最高法院
    三十年上字第四八二號、三十年上字第一八三一號判例可資參照。又刑事訴訟上
    證明之資料，無論其為直接或間接證據，均須達於通常一般之人均不致有所懷疑
    ，而得確信其為真實之程度，始得據為有罪之認定，若其關於被告是否犯罪之證
    明未能達此程度，而有合理懷疑之存在，致使無從形成有罪之確信，根據「罪證
    有疑，利於被告」之證據法則，即不得遽為不利被告之認定，亦有最高法院七十
    六年度臺上字第四九八六號判例可稽。
四、訊之被告乙○○固承認於前揭時間召集每月二萬元之互助會，會期自九十年三月
    五日起至九十一年十月五日止，該互助會於九十年三月五日開標，伊曾於九十年
    十二月五日及九十一年一月五日分別以賴秋華、黃招治二會得標，後因伊週轉不
    靈而於九十一年三月五日停標等情不諱，惟堅詞否認有何詐欺犯行，並辯稱：伊
    確實有邀集黃招治參加互助會，但黃招治只繳二萬元會頭錢，並表示要跟「乾會
    」，會頭錢二萬元則供伊周轉，該會實際上是伊所有，會錢有繳至九十年八月五
    日，會單上林月嬌、莊麗雲、蔡聰仁、林阿保、陳名杰、陳清標原本均表示要參
    加，伊才將他們之姓名寫在互助會單內，後來向他們收會首錢時，始表示不參加
    該互助會，並非伊於會單上虛列人頭會員。賴秋華參加互助會後因為一直標不到
    會，所以要求退會，伊已給付賴秋華本金及一半利息錢共計十萬五千七百元後頂
    下該會，並繼續繳會錢，至九十年十二月五日才標走該會，也未向活會會員收取
    會款詐欺取財。告訴人甲○○雖有參加互助會，但自九十年四月五日起未繳會款
    ，表示要用伊之前欠告訴人錢抵銷會款，伊不同意，故依一般慣例其早已放棄跟
    會權利，所以告訴人來標會時伊才不讓告訴人標等語。經查：
（一）告訴人之告訴係以使被告受刑事訴追為目的，告訴人與被告間，利害相反，關
      係對立，是自不得僅憑告訴人之指述，即遽論被告於罪，惟告訴人指述之真實
      性，若有其他證據可資補強，而得以認定告訴人之指述與事實相符者，則其仍
      不失為認定被告有罪證據之一種。準此，本案被告詐欺告訴人之情節，雖迭經
      告訴人甲○○於偵查中及本院調查時指訴歷歷，然除有其他積極證據可資補強
      外，本院尚無從單憑告訴人甲○○之指述，即遽為對被告不利之推認，合先敘
      明。
（二）證人黃招治於偵查中證稱：被告召集互助會當時確實有拉我參加互助會，但我
      說我跟乾會，只對會頭，被告向我收二萬元，但已有還給我等語（見偵查卷第
      二十頁背面、第二十一頁正面筆錄），證人簡維斌於偵查中稱稱：有參加被告
      互助會，我是用我表弟王義亨名義加入，被告打電話問我要不要參加，我同意
      ，但沒給會頭錢，我在第一會有標到，我是打電話去下標，但被告事後沒有拿
      錢、會單給我，我也沒給他會錢等語（見偵查卷第五十八頁正面筆錄）；證人
      乙○○於偵查庭證稱：有加入互助會，大約在九十年九月份得標，我妹妹莊麗
      雲本來要加入互助會，但因為她住太遠，後來沒有加入，聽說會頭錢沒有給等
      語（見偵查卷第五十八頁筆錄）；證人李吳阿款於偵查中證稱：有參加該互助
      會，再會進行到一半時我有標到，標金被告分三次給我等語（見偵查卷第六十
      五頁背面筆錄）；證人蔣秋蘭於偵查中證稱：有參加互助會，當初我有借被告
      錢，後來他無力清償，所以就起此會，用會款來抵，印象中這一會我沒去標，
      而且會也已經倒了等語（見偵查卷第六十六頁正面筆錄）；證人蔡正彥於偵查
      中證稱：有參加此會，被告欠我錢還不出來就起此會，但我甭繳錢，用會款來
      抵所欠之債務，會單有收到，被告意思說我做尾會，我不用標會等語（見偵查
      卷第七十六頁筆錄）；證人蔡聰仁於偵查庭證稱：本會我沒有參加，也沒有繳
      會頭錢，他有來問我是否參加，我說如果標金很高就不跟了，因為如果太高怕
      無法負擔，後來就沒跟了等語（偵查卷第七十六頁筆錄）；證人賴秋華於偵查
      庭證稱：我有參加互助會，過了五、六會之後，就沒再繳會錢了，因為我說不
      想跟了，之前繳的錢被告有退十萬五千七百元等語（偵查卷第一四七號背面筆
      錄），核與被告辯稱：黃招治只繳會頭錢參加乾會，實際上是借名參加互助會
      ，莊麗雲、蔡聰仁本來要參加互助會，後來又表示不參加，賴秋華中途要求退
      會，蔣秋蘭、蔡正彥有參加互助會，但以會款來抵被告積欠債務，會單上王義
      亨部分是簡維斌參加，但借用其表弟王義亨名字等情節相符，並有被告提出之
      互助會單一紙復卷可證，堪信被告辯稱並非蓄意將未參加互助會之會員列為會
      員一事為真。
（三）至於證人賴秋華固於偵查中證稱：該會均是伊自己處理，周文牆並沒有幫伊標
      會，該會是活會沒有標過，過了五、六會伊向被告表示要退出，並親自向被告
      拿回所繳的款項十萬五千七百元，之後的事伊也都沒管等語（見偵查卷第一四
      七頁背面筆錄），然據證人賴秋華之上開證言，僅能證明賴秋華所參加之該會
      於九十年八月五日退會之前為活會，未曾標過，至於該會後續處理情形如何？
      有無他人頂下？因證人賴秋華已非該互助會會員，自然無權知悉，證人賴秋華
      亦不諱言退會之後的事他都沒管等語，可見依其上開證言實不足遽予推認被告
      於九十年十二月五日係冒用賴秋華名義得標。況且證人賴秋華又證稱：退會後
      被告確實給付伊之前所繳那之會款十萬五千七百元一節，衡情被告既已給付賴
      秋華互助會本金、利息，就形式上觀之，被告係出資買下證人賴秋華之活會會
      員權利，準此，被告於取得該會所有權後，進而於九十年十二月五日以賴秋華
      之名義標下該會，自難認有何詐欺故意，堪認被告辯稱係頂下賴秋華該會，伊
      並非冒標該會等情，應屬真實。
（四）再者，公訴人復未提出其他任何事實或證據，證明被告有何施用詐術之犯行，
      徒以被告初於檢察官訊問時，供稱證人賴秋華的會係由其夫周文牆出面標得，
      在會單上記載證人黃招治得標日期及金額，係在確定何時返還云云，嗣又改稱
      證人賴秋華並未標到，且其有幫黃招治給付歷次會款，故其以黃招治名義下標
      云云，所供前後反覆，且與賴秋華證述情節相悖，其辯解應屬虛偽，在查無其
      他積極證據足資佐證，即認被告有冒標、虛列會員等詐欺情事，其論據實嫌速
      斷，亦非可採。
五、綜上所述，被告所為核與刑法詐欺罪之構成要件尚屬有間，其辯稱並無詐欺告訴
    人之犯行等語，足堪信實。此外，本院復查無其他積極證據足以證明被告確有公
    訴人指訴之詐欺犯行，揆諸前開規定，不能證明被告犯罪，自應為被告無罪之諭
    知。
據上論斷，應依刑事訴訟法第三百零一條第一項，判決如主文。
本案經檢察官張志明到庭執行職務。
中      華      民      國    九十二    年     十一     月     十三     日
                                  臺灣基隆地方法院刑事第二庭
                                      審判長法  官  邱志平
                                            法  官  蔡岱霖
                                            法  官  汪梅芬
右正本證明與原本無異。
對於本件判決如有不服，應於收受送達後十日內，向本院提出上訴書狀，上訴於臺灣
高等法院，並按他造當事人之人數附具繕本。
                                            書記官  賴敏慧
中      華      民      國    九十二    年     十一     月     十三     日
